【裁判字號】    89,判,716
【裁判日期】    890310
【裁判案由】    贈與稅
【裁判全文】
行  政  法  院  判  決                            八十九年度判字第七一六號
    原      告  乙○○
                          送達.
                              .
    被      告  財政部高雄市國稅局
右當事人間因贈與稅事件，原告不服行政院中華民國八十七年十一月二十一日台八十
七訴字第五七一七○號再訴願決定，提起行政訴訟，本院判決如左︰
    主  文
原告之訴駁回。
    事  實
緣原告於民國八十五年十一月十五日申報其於八十四年九月十四日受其被繼承人謝添
進贈與坐落高雄市○○區○○段二小段九○三地號土地及地上建物八德一路三八五號
房屋之持分，贈與總額為新台幣（下同）一二、五九二、八二○元，贈與淨額為一一
、五九二、八二○元；經被告核定贈與總額為一二、五八五、五三九元及贈與附有負
擔扣除額一二、五八五、五三九元，贈與淨額為零元。嗣經查獲被繼承人謝添進於八
十四年十一月三日貸款一五、○○○、○○○元，並於同日轉予原告償還原告之貸款
，依遺產及贈與稅法第五條第一款規定，以贈與論，調整核定被繼承人謝添進八十四
年度贈與總額為二七、五八五、五三九元，贈與淨額為一四、○○○、○○○元，應
納贈與稅額為二、七九五、○○○元，並以謝添進之繼承人乙○○（即原告）及謝錦
棠為納稅義務人發單補徵稅款。原告不服，循序提起一再訴願，均遭決定駁回，遂提
起行政訴訟，茲摘兩造訴辯意旨於次：
原告起訴意旨略謂︰一、原告之被繼承人與原告兩人於八十三年十一月初共同投資房
地產，以出資額比例計算。被繼承人之持分為千分之四三九，並於八十四年九月十四
日信託於原告名下。被繼承人於八十四年十一月五日死亡，就本件投資而言，其遺有
未償債務銀行借款一五、○○○、○○○元，就遺產部份則有八德一路三八五號房地
一筆之持分千分之四三九，依遺產及贈與稅法第十條規定「遺產及贈與財產價值之計
算，以被繼承人死亡時或贈與時之時價為準。所稱時價，土地以公告現值為準，房屋
以評定標準價格為準 」，故依被繼承人死亡之日上述房地之總價值為二八、六六三
、一四五元，故原告應繼承列入遺產申報之遺產價額為一二、五八五、五三九元（即
二八、六六三、一四五元的千分之四三九）始為正確。二、本件被告以同一事實而割
裂為二，分別於遺產內認定死亡前三年贈與一二、五八五、五三九元及一五、○○○
、○○○元，於扣除額內又分別認定應扣除未償債務一五、○○○、○○○元及死亡
前三天贈與附有負擔扣除一二、五八五、五三九元，導致對於遺產淨額之認定並無差
異，果依事實所述認定，則被繼承人應有遺產價值一二、五八五、五三九元，而未償
債務為一五、○○○、○○○元，如此會使遺產淨值較原核定降低二、四一四、四六
一元，則原告之遺產稅負擔將可降低九八九、九二九元。三、本件系爭之投資行為與
借款活動，自始至終均無贈與事實存在，被告於被繼承人持分房地登記於原告名下時
，將此一信託行為視為贈與行為，並誤導原告申報贈與稅，從而認定八十四年九月十
四日有一贈與一二、五八五、五三九元之情事存在；另於原告與被繼承人因銀行貸款
到期並無資金可供償還而需展期時，先由原告另外貸款以償還被繼承人債務時視為代
償債務；又於被繼承人貸出款項以償還原告另貸之債務，又視為另一贈與行為，等同
將配合銀行展期先做償還之動作分別割裂為二個行為原因，事實上，於八十四年十一
月三日這一時點來看，與八十三年剛投資時原告及被繼承人個別之債務總額均無變動
，財產價額亦無變動，怎麼會因為配合銀行之還款需要而做的交叉借貸即變成一個為
代父償債，一個為父親贈與呢﹖可見現今被告為求課稅，已無視事實之存在而故意割
裂事實，並另做不合理之解釋與推論。四、依常情而論，銀行放出一筆短期貸款，當
屆滿時，如客戶想展期，銀行之作業方式乃要求客戶先籌出一筆款項於屆滿時償還舊
債，以完成前欠之清償，之後於同日再另貸出一筆同額款項予客戶，此即一般所謂展
期，故當債務到期如要向銀行續貸，則必需先做清償動作。本案原告及被繼承人於八
十三年十月及十一月已各自分別向銀行貸款一五、○○○、○○○元，至八十四年十
月及十一月債務將屆期，故要辦展期必需先籌款償還再予貸出，由於被繼承人已無其
他資金來源，故由原告向他行貸款予以償還被繼承人債務，並於同日由被繼承人展期
再貸出款項交還原告，明明係一個借款展期之行為，但卻不為被告接受，實令人無法
苟同。對此一銀行作業如有不解，除可向銀行公會調查外，亦請向高雄市銀行新興分
行查明真相。五、本件為事實之爭，如果認有必要，請召開言詞辯論，予原告有機會
於與被告辯論，所謂真理愈辯愈明，原告口頭上之報告，將比本訴狀所言更為翔實。
六、綜上所述，本案因被告曲解事實，分割事實，濫用推論致原告受有不利益之處分
，請撤銷原處分及一再訴願決定等語。
被告答辯意旨略謂︰一、按「財產之移動具有左列各款情形之一者，以贈與論，依本
法規定，課徵贈與稅：一、在請求權時效內無償免除或承擔債務者，其免除或承擔之
債務。」為行為時遺產及贈與稅法第五條第一款所明定。二、查本件係被繼承人謝添
進（即贈與人）於死亡前一日即八十四年十一月三日向高雄銀行新興分行貸款一千五
百萬元，並於同日分別開立七百萬元、六百萬元及二百萬元支票三張，受款人皆為原
告，且分別轉入高信大順分社、民族分社、新興分社償還原告對各該分社之貸款，有
該等銀行支票及傳票影本附卷為憑，是被告依上揭規定認屬被繼承人謝添進無償為原
告承擔債務一千五百萬元以贈與論，依法有據。至原告辯稱該一千五百萬元之交叉流
程係舉新債還舊債，係其被繼承人於八十三年十一月三日向高雄銀行旗津分行貸款一
千五百萬元。後由原告向高雄銀行新興分行於八十四年十月二十七日貸款一千五百萬
元，先行代為償還其被繼承人上該貸款，被繼承人再於八十四年十一月三日向高雄銀
行新興分行貸款一千五百萬元用以償還原告在高雄市第一信用合作社之借款，此一沖
帳，雙方均無增加債務云云。三、經查被繼承人謝添進於八十四年十一月五日死亡，
其遺產稅列報有未償債務一千五百萬元，據其繼承人即原告所述，被繼承人於八十三
年十一月三日向高雄銀行旗津辦事處貸款一千五百萬元，作為與原告共同向高雄地方
法院標購新興區○○○路三八五號房地資金之一部分；嗣以總價為三四、一六二、○
○○元標得該房地，並於八十三年十一月八日暫時登記於蕭黃梅蘭名下，再於八十四
年九月十四日移轉登記於原告名下，而其父原貸款一千五百萬元共同出資部份，則由
原告代為償還等云。經被告調查資金流程查證結果，被繼承人於八十三年十一月三日
貸款一千五百萬元，係流入高雄地方法院；另查原告於八十四年十月二十七日又向高
雄銀行新興分行貸款一千五百萬元，同日轉為被繼承人帳戶內，償還上該借款，是被
告認定被繼承人將與原告於八十三年十一月共同標購房地之部分，於八十四年九月十
四日贈與原告，並依上該移轉日之土地公告現值二七、二九五、五四五元，房屋評定
價格一、三六七、六○○元，合計二八、六六三、一四五元，按被繼承人出資金額一
五、○○○、○○○元佔房地標購價格三四、一六二、○○○元之比例計得贈與總額
為一二、五八五、五三九元，復以原告為被繼承人償還貸款，而認定係附有負擔之贈
與，依規定以不超過贈與財產之價值為限扣除一二、五八五、五三九元，是被繼承人
於八十三年十一月三日貸款一千五百萬元，購房地轉贈與原告，被告依房地評定價值
核定贈與金額一二、五八五、五三九元，嗣以原告於八十四年十月二十七日貸款一千
五百萬元，用以償還被繼承人八十三年十一月三日之貸款，而認定上該贈與係附有負
擔，而核定贈與扣除額同額為一二、五八五、五三九元，是被繼承人於八十三年十一
月三日之貸款已因贈與附有負擔而償還在案，另被繼承人於八十四年十一月三日（死
亡日前）又貸款一千五百萬元，轉入原告於高信大順分社，民族分社及新興分社之帳
戶內償還原告之貸款，一方面列為被繼承人之未償債務，另方面又為被繼承人對原告
之贈與，並無不合；至原告所主張借新還舊不足採信，被告之核定，請予維持。並請
駁回原告之訴等語。
    理  由
按「財產之移動具有左列各款情形之一者，以贈與論，依本法規定，課徵贈與稅：一
、在請求權時效內無償免除或承擔債務者，其免除或承擔之債務。」及「遺產及贈與
財產價值之計算，以被繼承人死亡時或贈與人贈與時之時價為準；．．．。第一項所
稱時價，土地以公告土地現值或評定標準價格為準；房屋以評定標準價格為準。」分
別為遺產及贈與稅法第五條第一款及第十條所明定。次按「納稅義務人以不動產為贈
與者，其贈與行為發生日之認定，應以訂立契約書所載立約之日期為準。」及「依遺
產及贈與稅法第五條規定，以贈與論課徵贈與稅之案件，自本函發布之日起，稽徵機
關應先通知當事人於收到通知後十日內申報，．．．。」分別為財政部六十七年十月
五日台財稅第三六七四二號及七十六年五月六日台財稅第0000000號等函所明
釋。上開財政部函釋核與遺產及贈與稅法相關規定意旨尚無不符，本院得予援用。本
件原告於八十五年十一月十五日申報其於八十四年九月十四日受其被繼承人謝添進贈
與坐落高雄市○○區○○路二小段九○三地號土地及地建物八德一路三八五號房屋之
持分，贈與總額為一二、五九二、八二○元，贈與淨額為一一、五九二、八二○元，
經被告核定贈與總額為一二、五八五、五三九元及贈與附有負擔扣除額一二、五八五
、五三九元，贈與淨額為零元。嗣經查獲被繼承人謝添進於八十四年十一月三日貸款
一五、○○○、○○○元，並於同日轉予原告償還原告之貸款，依遺產及贈與稅法第
五條第一款規定，以贈與論，調整核定被繼承人謝添進八十四年度贈與稅額為二、七
九五、○○○元，並以謝添進之繼承人謝錦棠及原告為納稅義務人發單補徵稅額，原
告不服，循序提起行政訴訟，主張：系爭之投資行為與借款活動，自始至終均無贈與
事實存在，被告認定八十四年九月十四日信託登記系爭不動產有一贈與一二、五八五
、五三九元，又於原告「舉新債償還舊債」之交叉流程割裂為另外一五、○○○、○
○○元之贈與，且未依時價評定贈與不動產價格為一二、五八五、五三九元，致原告
遺產稅增加九八九、九二九元，於法不合云云。經查，原告自行於八十四年九月十四
日申報贈與稅，申報之內容為其被繼承人生前贈與其上開不動產，原告於八十五年九
月十四日在被告約談時自認：「在上開不動產登記到本人（即原告）名下時，本人父
親（即被繼承人）即表示，將該一、五○○萬元（不動產之原買受價金）給我，減輕
本人購買上述不動產資金壓力，其一、五○○萬元貸款本息亦由本人承擔。」有上開
談話筆錄附原處分卷可稽，足證原告已自認上開不動產之價金為一、五○○萬元，且
自認上開不動產之贈與為附有一、五○○萬元債務負擔之贈與，依行政訴訟法第三十
三條準用民事訴訟法第二百七十九條第一項「當事人主張之事實，經他造於．．．自
認者，無庸舉證。」之規定，被告乃據以核定上開不動產之贈與為附有負擔扣除額一
二、五八五、五三九元，贈與淨額為零元，於法並無不合。次查：上開附有負擔贈與
不動產之負擔債務一、五○○萬元原告因提出資金流程主張係其代償，是以得供為負
擔扣除額，經被告採信憑以核定扣抵贈與淨額為零元，而使原告免繳上開不動產之贈
與稅。惟原告又自認上開贈與不動產所負擔之債務一、五○○萬元係其被繼承人生前
於八十四年十一月三日向高雄銀行新興分行借貸，並交付原告作為原告前於八十四年
十月二十七日向高雄銀行新興分行貸款一、五○○萬元轉入其被繼承人帳戶償還上開
不動產所負擔一、五○○萬元貸款之用。足證上開贈與不動產所負擔之一、五○○萬
元債務清償之資金來源為被繼承人於八十四年十一月三日之貸款，並非由原告所代償
，惟原告於申報上開不動產贈與稅時已主張清償資金為其所借貸，並據以扣抵贈與稅
額而免繳贈與稅，且原告之被繼承人於八十四年十一月三日之借款一、五○○萬元原
告於申報遺產稅時又已申報為遺產債務用以扣抵遺產稅額，則被告將系爭贈與事實割
裂為二，將被繼承人於八十四年十一月三日借貸一、五○○萬元，交付予原告之事實
認定為另一贈與行為予以核課另筆贈與稅，乃係依據原告自認之主張所致。否則原告
之被繼承人於八十四年十一月三日貸款之一、五○○萬元既已申報為遺產債務以扣抵
遺產稅額，卻又可交由原告用以扣抵上開贈與不動產之負擔扣除額，猶如一隻牛剝兩
次皮，其不合理甚明。實者，原告既將其被繼承人於八十四年十一月三日貸款一、五
○○萬元申報為遺產債務，而該一、五○○萬元係用以清償拍買上開不動產之貸款，
則原告申報上開不動產之贈與稅時便不可主張上開不動產之贈與為其負有一、五○○
萬元債務負擔之贈與，據以核定免徵上開不動產之贈與稅。故原告若於申報上開不動
產贈與稅時依規定按時價一二、五八五、五三九元報繳贈與稅，即可免繳本件其被繼
承人贈與一、五○○萬元之贈與稅，而贈與稅與遺產稅並無直接關係，當不致使原告
增加遺產稅八九、九二九元，原告此一主張，顯有誤會。從而原告所訴各節，均無足
取，本件事證已臻明確，原告請求言詞辯論，核無必要。原處分揆諸首揭規定，洵無
違誤，一再訴願決定，遞予維持，俱無不合，原告起訴意旨難謂為有理由，應予駁回
。
據上論結，本件原告之訴為無理由，爰依行政訴訟法第二十六條後段，判決如主文。
中    華    民    國     八十九      年      三      月       十        日
                    行 政 法 院 第 六 庭
                                審 判 長 評  事      徐  樹  海
                                         評  事      林  茂  權
                                         評  事      高  啟  燦
                                         評  事      蔡  進  田
                                         評  事      劉  鑫  楨
右  正  本  證  明  與  原  本  無  異
                                         法院書記官  陳  佩  玲
中    華    民    國     八十九      年      三      月      十四       日


司法院資訊處製作；財團法人民間司法改革基金會備份。
